臺灣高等法院刑事判決　　　　　　 96年度上更(一)字第482號
上　訴　人
即　被　告　戊○○
選任辯護人　林宇文　律師
　　　　　　張瑞釗　律師
上列上訴人因違反貪污治罪條例案件，不服臺灣板橋地方法院95
年度訴字第1023號，中華民國95年8月30日第一審判決（起訴案
號：臺灣板橋地方法院檢察署94年度偵字第17461號），提起上
訴，經判決後，由最高法院發回更審，本院判決如下：
    主  文
原判決撤銷。
戊○○公務員，藉勢勒索財物，未遂，處有期徒刑陸年陸月；褫
奪公權伍年。
    事  實
一、戊○○原係臺北縣政府警察局三重分局刑事組小隊長（於民
    國94年4月間調往臺北縣政府警察局刑警大隊），依警察法
    規定，負有於轄區協助偵查犯罪、執行搜索、扣押、拘提及
    逮捕之職權，為依法令服務於國家所屬機關而具有法定職務
    權限之公務員。
二、緣戊○○因於93年7月間，參與偵辦重良建設有限公司（下
    稱重良公司）董事長林澤良遭樊維宗、鄭根地持槍恐嚇案件
    （樊維宗經臺灣板橋地方法院檢察署檢察官以93年度偵字第
    11564號、93年度偵字第16623號提起公訴，由原審以94年度
    訴字第870號判處處有期徒刑陸月，如易科罰金，以銀元300
    元折算1日確定；鄭根地流氓感訓案件，經本院治安法庭96
    年度感抗字第122號裁定確定），因而結識林澤良及重良公
    司總經理丙○○。
三、戊○○竟貪圖不法利益，欲藉機向林澤良、丙○○索取現款
    花用，乃於94年2月間，以即將購車為由，多次前往丙○○
    位於臺北縣三重市○○街152之3號辦公室，要求丙○○轉知
    林澤良出資贊助其購車。嗣戊○○見丙○○、林澤良久未有
    所表示，乃憑藉其執行偵查犯罪職務之權勢，藉詞丙○○及
    林澤良之子林坤效持有槍枝，將予以偵查，以此方式迫使渠
    等交付現款。戊○○復向不知情之同小隊員警甲○○、乙○○、丁○○表示：有聽聞林澤良之子持槍滋事。於94年2月1
    7日協同甲○○、乙○○、丁○○等人前往丙○○上址辦公
    室，戊○○到場後即厲聲質問丙○○車輛放置何處，並表示
    丙○○之車輛及重良公司地下室係軍火庫，丙○○聞言乃表
    示願意接受搜索配合查證，戊○○見狀即帶同甲○○、乙○○、丁○○離開上址。戊○○見丙○○仍未交付現款，乃透
    過歐丁誌轉告丙○○贊助購車款一事，丙○○見戊○○一再
    要求，乃承諾在林澤良返國後將此事轉知林澤良。94年3月3
    日下午，丙○○、歐丁誌在林澤良位於臺北縣三重市○○街
    128之6號辦公室泡茶，戊○○獲悉林澤良已返國，乃前往上
    址找林澤良，丙○○、歐丁誌見狀即先行離開，林澤良則當
    場拿出新臺幣（下同）20萬元表示係贊助購車之款項，惟戊○○發現辦公室內有監視螢幕乃未收下該筆款項。嗣丙○○
    得知上情，認僅需交付15萬元即可，乃向林澤良表示願意代
    為處理此事，並委由歐丁誌交付15萬元予戊○○，惟戊○○
    表示20萬元都已經未收了，更不可能收15萬元，歐丁誌不得
    已將款攜回給丙○○，丙○○乃再拿出5萬元，央由歐丁誌
    轉交戊○○，戊○○即向歐丁誌表示林澤良之子曾持槍滋事
    ，槍枝係丙○○所有，要求歐丁誌轉告丙○○必須拿出200
    萬元方能解決此事，惟歐丁誌僅轉告丙○○：戊○○不願意
    收受20萬元。歐丁誌得知戊○○懷疑其侵吞5萬元，方才將
    上情告知丙○○。戊○○於3月16日前往丙○○辦公室，向
    丙○○表示：有證據證明丙○○持有2支槍枝，如果確實偵
    辦下去將使丙○○名譽掃地。翌 (17)日再度前往上址，要
    求丙○○轉告林澤良，若是外面兄弟開口就需要高達400萬
    元，不可能拿不出1、200萬元。復於3月18日再度前往丙○○辦公室，要丙○○至少需交付170萬至180萬元，丙○○不
    甘受到威嚇，且擔心遭戊○○栽贓報復，為保全證據，乃自
    行錄與戊○○對話內容，提出告訴，戊○○始未能得逞。
四、案經臺北縣政府警察局三重分局移由臺灣板橋地方法院檢察
    署檢察官偵查起訴。
    理  由
一、關於證據能力之說明：
　　被告選任辯護人質疑告訴人丙○○私下錄音之目的不無有構
　  陷被告之可能，認未經被告同意，私人違法錄音，乃非法取
    得之證據，應予排除乙節。查告訴人丙○○為蒐集上訴人即
    被告戊○○索賄之證據，於94年3月18日將其與被告對話內
    容錄音，偵查中勘驗該捲錄音帶，其內容與卷附譯文相符，
    有勘驗報告附卷可稽 (見94年偵字第17461號卷第29頁)；又
    被告於偵查中、原審對錄音對話內容復不爭執 (見同上卷第
    42頁)，於原審亦承認有該對話之內容 (見原審卷第48頁)。
    按刑事訴訟法上「證據排除原則」，係指將具有證據價值，
    或真實之證據因取得程序之違法，而予以排除之法則。而私
    人之錄音、錄影之行為所取得之證據，應受刑法第315條之1
    與通訊保障及監察法之規範，私人違反此規範所取得之證據
    ，固應予排除；惟依通訊保障及監察法第29條第3款之規定
    「監察者為通訊之一方或已得通訊之一方事先同意，而非出
    於不法目的者，不罰」，通訊之一方非出於不法目的之錄音
    ，所取得之證據，即無證據排除原則之適用（最高法院94年
    上字第716號判決參照）。本件告訴人側錄其與被告交談經
    過之錄音，該錄音帶係由通訊之一方所錄製，其目的為保留
    被告犯罪行為之證據，並非不法，依前揭說明，自無證據排
    除原則之適用，合先敘明。
二、認定犯罪事實所憑證據及理由：
（一）關於被告原係臺北縣政府警察局三重分局刑事組小隊長（
      於94年4月間，調往臺北縣政府警察局刑警大隊），依警
      察法之規定，負有在其轄區內，協助偵查犯罪、執行搜索
      、扣押、拘提及逮捕之職權，為依據法令從事於公務之人
      員，此業據被告供認屬實，且有移送書等文件可稽。再被
      告於93年7月間，因參與偵辦重良公司董事長林澤良遭人
      持槍恐嚇一案，因而結識林澤良及重良公司總經理即告訴
      人丙○○；於94年2月17日凌晨，被告曾與其同僚甲○○
      、乙○○、丁○○，共同前往臺北縣三重市○○街152之3
      號；被告於94年3月3日下午，至臺北縣三重市○○街128
      之6號辦公室，與林澤良泡茶，林澤良當場拿出20萬元欲
      為交付被告，惟經被告拒絕並未收下該筆款項。嗣告訴人
      於同年3月18日，在其辦公室錄下與被告對話之內容等事
      實，亦據被告供認有此屬實，但矢口否認有藉勢勒索財物
      之行為。
（二）惟查，被告有藉勢勒索財物之犯行，有下列事證：
    (1)告訴人即證人丙○○於原審結證：94年2月17日前，被告
      有請我轉告林澤良，要出資贊助購買車子，單純要換車，
      當時沒有其他人聽到；沒有說到要林澤良出資多少，也沒
      有轉告林澤良；拜拜當天凌晨，有警員到公司我辦公室，
      甲○○等3名員警先到，沒有發生爭執，歐丁誌也在場，
      被告隔10分鐘左右進來，看到他在外面打電話，他們4人
      是坐計程車一起來的；被告進來二話不說，問我們這裡有
      幾個地下室？我回答有A、B兩區地下室。他問我車子放在
      哪裡？我說放在B區143號車位。他說我的地下室就是軍火
      庫，…，我說你們有沒有帶搜索票，如果沒有搜索票，我
      也願意配合，但我有說：你們一定沒有搜索票，被告當時
      臉色沉下來。甲○○說：我們小頭仔（指小隊長）在開玩
      笑，大家也是好朋友，被告剛進來時，臉色很嚴肅的跟我
      說，本來我在泡茶，後來我很生氣，就不泡茶走來走去，
      等他們搜索，我有說要搜索就趕快搜索，結果5分鐘之後
      他們4個就走了，我說我不泡茶的時候，被告有笑笑的說
      ：我跟你開玩笑，你就不泡茶給我喝。過1、2天後，歐丁
      誌說被告以前也幫忙我們公司很多，你就多少贊助他一點
      ，沒有講到數額，歐丁誌是在我辦公室告訴我的，講了2
      次都在辦公室，沒有其他人在場，歐丁誌也沒有講到有槍
      的問題。…，後來董事長林澤良回來，我有跟他講，我說
      三重埔子彈（台語，戊○○的綽號）要買車，多少贊助他
      ，金額請董事長決定，我沒有建議數額。後來林澤良有拿
      錢出來贊助被告買車，在94年3月3日回國後，在林澤良辦
      公室裡面，當時歐丁誌跟我在那裡泡茶，我叫歐丁誌打電
      話給被告，說董事長回來了，事情有處理了，當時我知道
      林澤良要拿錢給被告，但多少錢沒有跟我講，後來被告來
      了，我跟歐丁誌走到對面我的辦公室，實際上林澤良在辦
      公室有無拿錢給被告我沒有看到，是後來約10分鐘我回到
      林澤良辦公室，被告還在那邊泡茶，我把林澤良帶到董事
      長裡面的房間，問林澤良有沒有拿錢給被告，林澤良說被
      告不收，我問：已經開口為什麼不收？林澤良說，被告可
      能因為有監視器的關係，所以不敢收。我問：你拿多少？
      他說：20萬元。我說：我們又不是8大行業，為什麼要給
      20萬元？給15萬元已經夠了。我再叫歐丁誌轉交就好，林
      澤良就拿15萬元給我（我把20萬元中的5萬元還他），我
      先從房間出來後，到我的辦公室，我叫歐丁誌過來，我把
      錢拿給歐丁誌，歐丁誌就去林澤良辦公室叫被告出來，但
      他們去哪裡，我不知道，我跟歐丁誌說：被告可能因為有
      錄影機不好意思收，你跟他比較熟，你拿給他。我沒有看
      到歐丁誌拿15萬元給被告，後來歐丁誌回來跟我說，被告
      不收。我問：為什麼不收？歐丁誌說：戊○○說董事長拿
      20萬元給我都不收了，怎麼會收15萬元。我說：沒有關係
      ，那5萬元用我的錢補足，不要讓董事長知道，我就拿5萬
      元給歐丁誌。…歐丁誌跟被告比較熟，認識10幾年，所以
      歐丁誌拿給他，被告可能會收。歐丁誌拿20萬元之後約1
      個多小時以後，到我辦公室找我，他說：子彈（指被告）
      說不要。我說：已經補足5萬元，為何不收？歐丁誌說：
      被告不要，但臉色怪怪的，…被告3月中旬出國，回國後
      到我辦公室，他問我：歐丁誌有沒有將他交代的事情告訴
      我？我說：沒有。後來他問我5萬元的事，說20萬元為何
      變成15萬元？問我：交給歐丁誌的錢是15萬元或20萬元，
      中間為何差5萬元？我說：歐丁誌不會吃這5萬元。…歐丁
      誌很不高興，大家朋友那麼久了，還不相信我，他才將內
      幕抖出來，他說少董林坤效拿槍去討債，槍是從我這裡出
      來的，被告開價1支槍要100萬元，2支槍要200萬元。被告
      94年3月16日下午3點多到我辦公室找我，…被告有講一句
      話：你們少董討債的槍，是從你這邊拿的，是有證據的。
      我說：你跟歐丁誌的消息是從哪裡來的，是否歐丁誌告訴
      你的？他在亂講。被告說：你不要問誰？我有線民。我說
      ：既然這樣，你有證據就依法辦理，我也是很不高興。被
      告說：這樣就難看。當時大家已經不太高興。我說：有證
      據就辦。說完就不歡而散，我知道被告講話常會開玩笑，
      但這種事不能亂開玩笑，…94年3月16日沒有談到車、錢
      的事；…，94年3月17日下午2、3點，被告自己過來，之
      前有先打電話4、5通，他人到時說：辦你及少董，辦下去
      的話，董事長生意很大、會很難看，他說兄弟一次來要3
      、400萬元你們都給了。我說：那都是借的，也沒有那麼
      多，只有2、300萬。他說：你跟董事長不可能拿不出1 、
      200萬元。我說：事情有意義的話，公司資金就有好幾億
      。他說：你跟董事長講，1、200萬元就好。他也是笑笑的
      說，但真意如何我不知道。我就跟被告說：我去跟董事長
      講，你明天再過來，…這次沒有談到槍的事，但有談到要
      換車的事，他沒有明講要我們拿錢給他買車，…94年3月
      18日早上、下午，被告都有找我，早上幾點我沒有注意，
      因為我沒有見到他，下午約2、3點，他又來找我，我心裡
      覺得很奇怪，如果是朋友，我可以贊助他，但不能用說我
      有刑案要辦我，我會怕，所以我就準備錄音機等他，談話
      內容如所呈法院的譯文。94年3月18日講贊助買車，沒有
      談到槍的事，而且我有故意講到歐丁誌講的話，要引導他
      講槍的事，但他沒有講槍的事，我錄音是要保全證據，我
      說：你欠多少要跟我講，不要用這種方式。跟被告對話時
      ，心裡當然會怕，怕被栽贓，我跟被告的對話內容，跟錄
      音譯文絕對一樣。被告那天來，要我們贊助的意思，就是
      沒有寫借據，也沒有拿支票抵押等語（見原審95年8月2日
      審判筆錄），與證人於94年12月8日調查（見94年度發查
      字第2449號卷第4、5頁）、95年3月8日偵查（見94年度偵
      字第17461號卷第47頁至第49頁）及95年3月23日偵查中結
      證（見94年度偵字第17461號卷第60頁至第61頁）之供詞
      相符。
    (2)證人歐丁誌於原審則結稱：94年2月17日我在重良公司丙○○辦公室，當時有3個被告的隊員，進來沒有講什麼，
      也沒有爭吵，約隔10到15分鐘，被告一進來就跟丙○○有
      口角，爭吵的內容好像是要查槍枝的事，說要搜丙○○的
      車及地下室，丙○○說要搜就去搜，但沒有真的去搜，被
      告認為是誤會一場，只說要先瞭解一下，因為丙○○要自
      願讓他搜，所以被告認為誤會一場就走了，當時沒有談到
      買車、錢的事；之後隔天有跟被告見面，時間忘了，我跟
      被告一起在三重仁愛街317號快炒店見面吃飯，被告說他
      車子撞到人受傷、要買車，但沒有說要買什麼車，也沒有
      說到要跟誰拿錢或借錢；被告沒有要我向丙○○或林澤良
      說請他們出錢幫他買車，是我自己要幫他講的，隔1、2
      天，我到丙○○辦公室跟丙○○說，丙○○說董事長出國
      ，等董事長回來再說，丙○○沒有說要出多少金額，這是
      我自己幫被告說的…；林澤良回國後，丙○○有拿15萬元
      要我交給被告；拿15萬元給我之前，我先到董事長辦公室
      ，丙○○也在，我再打電話給被告，我說：董事長回來了
      ，請你過來一下，沒有講到錢的事情，被告來後，我跟丙○○先離開到丙○○辦公室，董事長有無拿錢給被告，我
      沒有看到，被告來之前，…丙○○有出去一下，沒說要去
      哪裡，一下就回來，他問我：小隊長買車要多少錢？我說
      贊助隨便就可以，他就拿15萬元給我，叫我拿給被告，我
      就去董事長辦公室叫被告出來，在董事長辦公室門口，拿
      15萬元要給被告，但他不收，他說剛才董事長拿20萬元給
      他，他都不收了，我就跟他說，這可能是張總給你的，因
      為當天要載小孩下課，…就把15萬元帶回張總辦公室，跟
      他說：被告不收，董事長拿20萬元給他他不收，張總就再
      拿5萬元給我，總共20萬元叫我拿給被告；…當天4點半，
      約在我家樓下，拿到20萬元有再去找被告，沒有包裝就直
      接拿錢給被告，我說這是要讓你買車的錢，這些錢是丙○○再補5萬元，總共20萬元，被告沒有收，他說他要買凌
      志的休旅車，我聽了就傻了，不知道怎麼接，他說買休旅
      車的錢都要給他們出，他有說董事長的兒子涉嫌持有2支
      槍枝，1支100萬元，我說我沒有看到，我叫他買分期的，
      分期的錢我幫他出，但他說不要，他說槍枝是丙○○的，
      他是叫我跟丙○○開口出買車的錢，但我不敢講；被告拒
      收20萬元後，我們就分開，當天就把錢拿去丙○○辦公室
      還他，沒有說被告拒收的原因，因為我不敢講，我沒有看
      到槍，所以就沒有講；丙○○沒有問我，被告為何拒收，
      後來一直到被告出國回來，我才在丙○○的辦公室告訴他
      ，持有槍枝1支100萬元的事，當時只有我們2人在，我就
      據實跟他講，因為他問我為何愁容滿面，我到丙○○辦公
      室之前，有先跟被告見面，被告說你沒有辦法處理，你就
      不要出面處理，我跟被告說：我沒有轉告他的意思給丙○○。之前不告訴丙○○槍的事情，事後又告訴丙○○，我
      沒有辦法，因為我裡外不是人，被告一直問我有沒有告訴
      丙○○，我知道這種事不能講，因為後來被告誤會我，所
      以我才講。被告叫我不要處理後，有再去找丙○○，我說
      小隊長叫我不要理這件事，丙○○問我原因，我才把被告
      要我講的話告訴他，在這之前我跟被告沒有什麼誤會的事
      ，因為我不想理這件事，所以才告訴丙○○，本來我以為
      這沒有什麼事。被告沒有質疑過我Ａ了什麼錢，但是他有
      跟張總講，張總告訴我，說被告說我把20萬元Ａ了（按意
      指中飽私囊）變成15萬元，中間的差額5萬元被我吃了。
      被告沒有收20萬元後，我才跟丙○○說1支槍100萬元，2
      支共200萬元的事，他聽了叫我不要理會；這件事情講完
      後，我沒有再接觸被告；94年3月3日丙○○拿15萬元給我
      前，我有向丙○○或林澤良說，被告要買車請他們贊助，
      只是不知道當時被告要買的是凌志的休旅車，…一開始是
      我主動要幫被告講，後來知道被告要高級休旅車，我就沒
      有向丙○○他們說幫忙贊助買車；起先是我先主動提起，
      那是94年2月過年前的事，後來94年2月17日，拜天公之後
      ，被告要我向張總提。過年之前，被告有跟我提到要換車
      的事，當時我看到他受傷，因為我有賺到仲介費60萬元想
      幫他，我有先拿仲介費中的10萬元給被告，但我不知道他
      要買凌志的休旅車，拿20萬元給他，他不收時，他才告訴
      我要買凌志的休旅車，…；我已經拿回20萬元，所以打電
      話給他，碰到被告後，我說張總又補5萬元，他也不收，
      他說他又不是乞丐，叫我乾脆把1支槍100萬元的事告訴丙○○，所以後來我等到小隊長回國，張總問我有什麼心事
      ，我才把這件事告訴張總。被告他確實有說槍1支100萬元
      的事，只是照實說等語（見原審95年8月2日審判筆錄），
      亦與其於95年3月8日偵查中結證供述之內容相合（見94年
      度偵字第17461號卷第49、50頁）。
    (3)證人林澤良於原審結證：94年2、3月間出國，3月1日晚上
      回國，3月2日丙○○向我報告被告要買車，要我贊助一點
      ，剛開始我拿20萬元，約在我辦公室，被告跟我進到辦公
      室裡面談，是丙○○叫歐丁誌打電話叫被告來見我，被告
      抬頭看一下監視器沒有講話沒有拿錢，就到外面泡茶，不
      到1、2分鐘就走了；丙○○跟我說被告買車要我贊助，我
      辦公室有裝設監視器，被告看一下，沒有拿錢；被告不收
      20萬元的原因他沒有說；他抬頭看監視器，本來我拿錢給
      他的時候，他有伸手要接，但他抬頭看一下監視器就沒收
      ，94年3月3日以後，被告沒有拿20萬元之後，就沒有人跟
      我提到贊助買車的事。之後在3月底，約4、5位警官，包
      括副分局長、各組組長，有些我不認識，叫我高抬貴手拜
      託我跟丙○○說好話，放過被告，我打電話叫丙○○回來
      ，他不回來，我也沒有辦法，因為他跟被告已經鬧得很不
      愉快，丙○○說讓司法處理，之後的情形如何我就不知道
      ；他們說被告年輕不懂事，他們來，當然是講那件事，就
      是贊助被告買車的事，丙○○說：要開記者招待會。但我
      跟他說不要。丙○○說贊助一些，20萬元是我自己決定拿
      現金給被告，因為被告有關心我的工程，算是我欠他的人
      情。之前槍擊案件的承辦人是被告，因為我欠他的人情，
      所以我不好意思。我不知道是什麼原因來搜索，搜索時，
      我有說我會配合他們，隨時都可以來查，就算沒有搜索票
      等語（見原審95年8月9日審判筆錄），與其於95年3月8日
      偵查中結證之供述內容相符（見94年度偵字第17461號卷
      第50、51頁）。
    (4)綜合告訴人丙○○及證人歐丁誌、林澤良之上述證詞觀之
      ，被告先於94年2月17日與同事到丙○○辦公室，並表示
      該處有槍枝，復於94年3月3日經歐丁誌通知被告，至林澤
      良辦公室，林澤良交付其20萬元，惟被告未收取，被告並
      於同日向歐丁誌說，要他轉達丙○○總共有2支槍，1支槍
      100萬元之事，再於94年3月16日向丙○○表示其涉有槍枝
      罪嫌，此亦與被告自承其有風聞林澤良之姪子以及兒子持
      槍恐嚇他人，所以前去了解，當時在丙○○辦公室泡茶，
      伊不確定有沒有提到持槍恐嚇的事情等情相符（見95年2
      月20日偵查筆錄）；嗣被告再於94年3月17日至丙○○辦
      公室向其表示，其應可拿出1、200萬元及他要換車，復於
      94年3月18日，至丙○○辦公室，被告在緊接時間內，接
      續向告訴人表示，要解決槍枝之事，及被告要換車，要告
      訴人拿出170至180萬元或200萬元，當然足以使告訴人心
      生畏懼。況依一般生活經驗法則觀之，執掌偵查犯罪職務
      之人員，對告訴人提及有涉犯刑事責任之情由時，告訴人
      顯然心生恐懼，被告之行為，屬藉勢勒索之行為甚明。
    (5)此外，復有錄音帶與錄音譯文附卷（見94年度偵字第1746
      1號卷第67頁至第72頁），經原審勘驗結果，其內容與譯
      文相符，有原審勘驗筆錄在卷可稽（見原審卷第119頁）
      。而被告於偵查中對其內容復不爭執，且於原審承認有該
      對話之內容，均如前述。茲就該錄音對話分析，被告就丙○○所問訂車事宜，答以：『對』一語，與其所稱係純粹
      聊天哈拉乙節，已屬不符；又被告係主動表示要購買LEXU
      S休旅車，且要求丙○○交付170萬至180萬元，並主動告
      知丙○○，有關先前林澤良交付20萬元予被告，被告並未
      收受之事實，是被告係以購車為由，要求丙○○與林澤良
      出資贊助，可以認定。至被告選任辯護人聲請查明告訴人
      被搜索，是否被告檢舉乙節。臺北市政府警察局刑事警察
      大隊96年9月3日北市警刑大五字第09631681600號函稱與
      被告無關，非被告提供情資，且未接獲告訴人辦公室仁政
      街地下室為軍火庫等情，有該函附本院卷可稽。惟本院認
      此與被告本件犯行，應無何關連性。
    (6)綜上所述，被告所辯，顯係畏罪卸責之詞，自難採信，
      本件事證明確，被告犯行，足以認定。
三、對於被告辯解之判斷：
（一）訊據被告矢口否認有藉勢勒索財物之貪污犯行，辯稱：錄
      音帶不是事實，是跟丙○○邊泡茶聊天，談到車款、價錢
      ，有談到BMW、LEXUS，沒有跟他在電話中談車子的事情，
      也沒有說：你們地下室是軍火庫；也沒說1支槍100萬元，
      要拿200萬元出來處理的事。錄音只在談論車價、型號，
      林澤良拿20萬元我不知道要幹嘛，我要買車，所以討論車
      價、型號，沒有藉機勒索，只在討論，沒有說要買，就算
      借錢來買，以一個公務員的薪水也養不起等；並請求交互
      詰問證人即其同僚甲○○、乙○○、丁○○云云。
（二）經查：證人即被告之同僚甲○○、乙○○、丁○○於本院
      固均證稱：於94年2月17日凌晨，與被告有到三重市○○
      街128之6號，被告稍後進入，但未耳聞或記不清被告是否
      有向告訴人丙○○說：「你們公司共有幾處地下室？你的
      車子停在何處，據聞你們的地下室其車輛都是軍火庫？」
      ，惟本件被告藉勢勒索財物，係單獨起意，行事自屬謹慎
      ，被告焉有會讓其同僚聽聞之理，是證人之證言，不能為
      被告有利之認定。再被告藉勢勒索財物之過程，業據告訴
      人丙○○及證人歐丁誌、林澤良證述如上，且有錄音帶與
      錄音譯文附卷可稽。且被告若要買車，依經驗法則，係與
      車商討論，焉有與建設公司老闆談論之理，建設公司人員
      亦不可能無緣無故給準備15、20萬元，要送給被告必要。
      是被告所辯，均不足採信。
四、法律修正之比較適用：
    被告行為後，刑法於94年2月2日修正公布，於95年7月1日施
    行。按行為後法律有變更者，適用行為時之法律，但行為後
    之法律有利於行為人者，適用最有利於行為人之法律，現行
    刑法第2條第1項訂有明文。茲就本案有關之新舊法比較部分
    ，臚列如下：
（一）按被告行為後貪污治罪條例第2條犯罪主體之規定，業於
      95年5月30日修正公布並於同年7月1日施行，另刑法第10
      條第2項有關公務員之定義之規定，亦於94年1月7日修正
      公布，並於95年7月1日施行。而修正前刑法第10條第2項
      關於公務員之定義部分原規定：「稱公務員者，謂依法令
      從事於公務之人員。」，修正後同條項則規定為：「稱公
      務員者，謂下列人員：一、依法令服務於國家、地方自治
      團體所屬機關而具有法定職務權限，以及其他依法令從事
      於公共事務，而具有法定職務權限者。二、受國家、地方
      自治團體所屬機關依法委託，從事與委託機關權限有關之
      公共事務者。」，刑法上公務員之定義，在新法施行後，
      與修正前並未盡相同，構成要件亦有變更；另貪污治罪條
      例第2條原規定：「依據法令從事公務之人員，犯本條例
      之罪者，依本條例處斷。」亦於95年5月30日修正為：「
      公務員犯本條例之罪者，依本條例處斷。」於同年7月1日
      同步施行，以配合前述刑法之修正，即採與刑法相同之公
      務員定義，而公務員定義之變更涉及身分法適用與否之問
      題即犯罪行為可罰性要件之變更，自有新舊法比較問題。
      本件被告行為時均係台北縣政府警察局三重分局刑事組小
      隊長之警察人員，職司犯罪偵查職務，為依法令服務於國
      家機關而具有法定職務權限之公務人員，無論依修法前後
      刑法第10條第2項之規定，或前開修正前後貪污治罪條例
      第2條規定均為公務員，是經新舊法比較結果，修正後之
      刑法第10條第2項及貪污治罪條例第2條規定，對被告而言
      並無有利或不利之情形，依一般法律適用原則，適用裁判
      時法。
（二）法定刑中有併科罰金之規定，而修正前刑法第33條第5款
      原規定：「罰金：1元以上」，修正後規定：「罰金：新
      臺幣1千元以上，以百元計算之」，業將科處罰金之最低
      額提高至新臺幣1千元以上，則修正前之規定對於行為人
      較為有利。
（三）有關未遂犯得減輕其刑之規定，僅將得減輕其刑之規定自
      刑法第26條第1項前段移列第25條第2項，對被告而言並無
      有利或不利之情形，依一般法律適用原則，適用裁判時法
      。
（四）關於褫奪公權，貪污治罪條例第17條規定：「犯本條例之
      罪，宣告有期徒刑以上之刑者，並宣告褫奪公權」。則就
      犯貪污治罪條例之罪，是否應褫奪公權，自應依上開特別
      規定，不再適用刑法第37條第2項之規定。惟依刑法第11
      條規定適用刑法總則褫奪公權之期間時，因修正前後刑法
      第37條第2項均規定褫奪期間為1年以上10年以下，亦即適
      用修正前後之規定並無不同，故亦不生比較適用之問題。
五、論罪之理由：
    查被告為公務員，而貪污治罪條例第4條第1項第2款所指藉
    勢勒索罪，係指行為人憑藉其本人所具有之固有權勢或以某
    種事由作為藉口，施行恫嚇，以索取財物為構成要件，不以
    所藉權勢事由在其職務範圍內，或與其職務有直接關係為必
    要。又其方式固不限於以言詞、文字或動作，但必使人畏怖
    生懼始克相當（參照最高法院92年台上字第1296號裁判），
    被告之行為，自係合於如上所指之藉勢勒索財物之罪。被告
    勒索財物之行為尚未取得，核被告此部分犯行係犯貪污治罪
    條例第4條第2項、第1項第2款之藉勢勒索財物未遂罪。其勒
    索財物之行為尚未取得，為未遂犯，應依刑法第25條第2項
    之規定，按既遂犯之刑減輕之。
六、撤銷改判之理由：
    原判決予以論科，固非無見。惟查被告行為後，刑法相關規
    定之修正，原判決未及比較新舊法及其適用，尚有未洽。被
    告提起上訴，否認犯罪，雖無理由。惟原判決既有可議，自
    屬無可維持，應予撤銷改判。爰審酌被告為擔任人民褓母之
    警察工作，竟不思廉潔自持、潔身自愛，反藉其權勢向業者
    勒索財物，不僅破壞警政機關聲譽，更破壞人民對警員執法
    以維持社會公平之期待，及其犯罪之動機、犯罪所用之手段
    、索取財物為甚為鉅大尚未得財，所生之危害程度、犯罪後
    否認犯行之態度等一切之情狀，量處與原審相同之有期徒刑
    6年6月。並依貪污治罪條例第17條，刑法第37條第2項之規
    定，宣告褫奪公權5年。
七、適用法律：
刑事訴訟法第369條第1項前段、第364條、第299條第1項前段，
貪污治罪條例第2條、第4條第2項、第1項第2款、第17條，刑法
第11條前段、第2條第1項、第25條第2項、第37條第2項。
本案經檢察官吳國南到庭執行職務。
中　　華　　民　　國　　96　　年　　10　　月　　30　　日
　　　　　　　　　刑事第十六庭  審判長法　官　葉騰瑞
　　　　　　　　　　　　　　　　　　  法　官　莊明彰
　　　　　　　　　　　　　　　　　　  法　官　王炳梁
以上正本證明與原本無異。
如不服本判決，應於收受送達後十日內向本院提出上訴書狀，其
未敘述上訴之理由者並得於提起上訴後十日內向本院補提理由書
（均須按他造當事人之人數附繕本）。
                                      書記官  廖逸柔
中　　華　　民　　國　　96　　年　　10　　月　　30　　日
附錄本案論罪科刑法條全文：
貪污治罪條例第4條：
有下列行為之一者，處無期徒刑或10年以上有期徒刑，得併科新
台幣1億元以下罰金：
一、竊取或侵占公用或公有器材、財物者。
二、藉勢或藉端勒索、勒徵、強占或強募財物者。
三、建築或經辦公用工程或購辦公用器材、物品，浮報價額、數
    量、收取回扣或有其他舞弊情事者。
四、以公用運輸工具裝運違禁物品或漏稅物品者。
五、對於違背職務之行為，要求、期約或收受賄賂或其他不正利
    益者。
前項第1款至第4款之未遂犯罰之。
